【裁判字號】    96,簡上,181
【裁判日期】    970708
【裁判案由】    債務人異議之訴
【裁判全文】
臺灣桃園地方法院民事判決             96年度簡上字第181號
上  訴  人  甲○○
被  上訴人  乙○○
訴訟代理人  張旭業律師
複  代理人  丙○○律師
上列當事人間請求債務人異議之訴事件，上訴人對於民國96年 6
月29日本院桃園簡易庭95年度桃簡字第2210號第一審判決提起上
訴，於民國97年6 月17日言詞辯論終結，本院判決如下：
    主  文
原判決廢棄。
被上訴人在第一審之訴駁回。
第一、二審訴訟費用由被上訴人負擔。
    事實及理由
一、本件被上訴人起訴主張：被上訴人與訴外人陳禮賢於民國80
    年至87年間共同經營上達興機械有限公司（下稱上達興公司
    ），因經營不善積欠上訴人新台幣（下同）530,000 元，而
    共同簽發如附表所示之本票，作為系爭借款擔保。嗣至88年
    初，上達興公司營運狀況未見好轉，被上訴人與陳禮賢為釐
    清上達興公司債務問題，乃商請含上訴人在內之各債權人商
    議解決之道，遂於88年1 月6 日邀同上訴人等各債權人為見
    證人，由被上訴人與陳禮賢書立「切結書」，言明系爭借款
    由被上訴人與陳禮賢各負一半清償責任，亦即經被上訴人負
    責清償265,000 元後，即可免除被上訴人與陳禮賢間之連帶
    債務關係，並經上訴人同意後簽名無誤。被上訴人業於91年
    9 月30日將其所應負之債務金額265,000 元分期償還完畢，
    豈料，上訴人竟於93年間持本院88年度票字第745 號本票裁
    定聲請對被上訴人之財產強制執行，於執行無結果後，經本
    院民事執行處核發93年3 月9 日桃園興執93年執一字第5389
    號債權憑證，又於95年10月4 日持上開債權憑證聲請就被上
    訴人對第三人金犁企業有限公司（下稱金犁公司）之薪資債
    權在239, 000元，及自87年10月4 日起至清償日止，按年息
    6%計算之利息之範圍內予以強制執行，經本院以95年度執字
    第35310 號清償債務強制執行事件（下稱系爭執行事件）受
    理在案。為此，爰依強制執行法第14條第1 項規定，提起本
    件債務人異議之訴，並聲明如原審主文所示。又若被上訴人
    與陳禮賢簽立系爭切結書，僅係為釐清雙方間內部約定如何
    分攤債務，對上訴人不生任何拘束力，則被上訴人與陳禮賢
    何須大費周章邀同上訴人等各債權人到場作見證，此見證目
    的，無非係意欲徵求各債權人就此一還款方式表示是否同意
    ，並經得上訴人同意及簽名於系爭切結書上，足認上訴人並
    非單純以見證人身分簽立系爭切結書，其真意乃係就與上訴
    人所負上達興公司之債務達成和解如系爭切結書內容所示，
    原審判決認定上訴人已同意免除被上訴人擔任共同發票人之
    連帶債務責任並無違誤。為此聲明：請求判決駁回上訴人之
    上訴。
二、上訴人則以：上訴人固不爭執於系爭切結書見證人欄上所書
    簽名之真正，惟抗辯此僅見證當時被上訴人與陳禮賢間就上
    達興公司所欠債務協商各自分擔總債務金額一半責任之意思
    ，並非各筆債務之一半，更未免除被上訴人擔任共同發票人
    之連帶債務責任，且上訴人亦不同意被上訴人免除與陳禮賢
    間之連帶債務。今因陳禮賢尚積欠如附表所示之本票債務，
    其中239,000 元及法定遲延利息迄未清償，上訴人自得持前
    經本院民事執行處核發之前開債權憑證聲請對被上訴人之財
    產為強制執行。又依民法第280 條前段規定，固未限制被上
    訴人與陳禮賢間約定如何分攤前揭債務，然無法據此推定上
    訴人同意免除被上訴人之連帶責任，原審判決以「另立切結
    書」及「債權人擔任見證人」等情認定上訴人應受系爭切結
    書內容之拘束，已逾越該切結書文義內容而為解釋。縱使簽
    立系爭切結書之真意係在免除被上訴人之連帶責任，則逕可
    將上訴人列作契約當事人之一，並可為「免除連帶責任」之
    註記，而非僅擔任見證人。況被上訴人又於88年1 月9 日簽
    發面額為500,000 元之本票，用以擔保附表之本票債務，此
    舉可知被上訴人仍需負責清償全部債務，原審之判決顯有違
    誤，為此，提起本件上訴並請求撤銷原審判決並駁回被上訴
    人之訴。
三、本件被上訴人起訴主張其與訴外人陳禮賢於88年1月6日邀同
    上訴人為見證人而簽立系爭切結書，約定就被上訴人與陳禮
    賢間共同經營上達興公司期間所負之系爭借款各負一半清償
    責任，嗣被上訴人已依系爭切結書約定，業於91年9月30 日
    將其所應負之債務金額265,000 元分期償還完畢。豈料，上
    訴人竟仍以被上訴人與陳禮賢共同簽發如附表所示本票債務
    關係，向本院民事執行處聲請系爭強制執行在案等事實，為
    兩造所不爭執，並據上訴人提出切結書為證（見原審卷第7
    至14頁），並經本院依職權調閱本院95年度執字第35310 號
    清償債務執行卷核閱無訛，自堪信為真實，惟上訴人不服原
    審判決並以前揭情詞為上訴主張。
四、按執行名義成立後，如有消滅或妨礙債權人請求之事由發生
    ，債務人得於強制執行程序終結前，向執行法院對債權人提
    起異議之訴。如以裁判為執行名義時，其為異議原因之事實
    發生在前訴訟言詞辯論終結後者，亦得主張之，強制執行法
    第14條第1 項定有明文。所謂債務人異議之訴，乃係由債務
    人提起訴訟，請求判決不許強制執行，以排除執行名義之執
    行力為目的，所賦予債務人救濟之途徑，故此謂強制執行程
    序終結，係指執行名義之強制執行程序終結而言。又依同條
    文規定此訴訟須於強制執行程序終結前提起之意旨，可知倘
    若執行程序業已終結者，則已無阻止強制執行之實益，自不
    得提起本訴。再者，起訴時執行程序尚未終結，判決確定前
    ，執行程序已終結者亦同。換言之，所提起債務人異議之訴
    ，雖在執行程序終結前，但在該訴裁判確定前，執行程序已
    先告終結者，其訴亦難認為有理由。經查，系爭強制執行事
    件係就被上訴人對第三人金犁公司之薪資債權為強制執行，
    經本院民事執行處分別於95年10月13日、同年11月6 日先後
    以桃院木執95年執漢字第35310 號扣押命令及移轉命令，命
    第三人金犁公司將被上訴人之該薪資債權移轉於上訴人，嗣
    因被上訴人離職，第三人金犁公司即於95年12月12日具狀聲
    明異議，執行法院於96年9 月1 日發函給上訴人命其10日內
    陳報起訴證明或另行查報被上訴人可供執行之財產，但上訴
    人均未為之，故該執行程序業已於當時終結，執行法院並退
    還上訴人執行名義及本票在案，此有本院依職權調閱該執行
    卷核對屬實。準此，雖原審於96年6 月29日為裁判時，系爭
    執行程序尚未終結，但在本院言詞辯論終結前（即97年6 月
    17日），被上訴人所請求撤銷之執行程序業已終結，無從撤
    銷，被上訴人仍請求撤銷已終結之強制執行程序，依前開法
    文規定及說明，於法即有未合，不應准許。
五、從而，被上訴人本於強制執行法第14條第1 項之規定，提起
    債務人異議之訴，請求判令上訴人執本院93年3 月9 日桃園
    興執93年執一字第5389號債權憑證聲請系爭執行事件之執行
    程序應予撤銷，惟執行程序業已於本院言詞辯論終結前終結
    無從撤銷，被上訴人上開請求，即無理由，不應准許。上訴
    意旨指摘原判決不當，求予廢棄改判，為有理由，自應由本
    院予以廢棄改判，如主文第二項所示。
六、據上論結，本件上訴為有理由，依民事訴訟法第436條之1第
    3項、第450條、第78條，判決如主文。
中    華    民    國    97    年     7    月     8    日
                民事第一庭審判長法  官  郭琇玲
                                法  官  林哲賢
                                法  官  田玉芬
上列正本證明與原本無異
不得上訴
中    華    民    國    97    年     7    月     8    日
                                書記官  李麗娟
附表：
┌──┬─────────┬───────┬──────┬───────┬───────┬───────┐
│編號│票面金額（新臺幣）│發票日（民國）│票 據 號 碼 │到    期    日│利 息 起 算 日│發    票    人│
├──┼─────────┼───────┼──────┼───────┼───────┼───────┤
│ 1  │300,000元         │87年7 月4 日  │CH438912    │87年10月4 日  │87年10月4 日  │乙○○        │
│    │                  │              │            │              │              │陳禮賢        │
├──┼─────────┼───────┼──────┼───────┼───────┼───────┤
│ 2  │200,000元         │87年9 月8 日  │TS196422    │87年8 月31日  │87年10月4 日  │乙○○        │
│    │                  │              │            │              │              │陳禮賢        │
└──┴─────────┴───────┴──────┴───────┴───────┴───────┘


司法院資訊處製作；財團法人民間司法改革基金會備份。
